【裁判字號】    97,交上易,19
【裁判日期】    980313
【裁判案由】    過失傷害
【裁判全文】
臺灣高等法院刑事判決                97年度交上易字第19號
上  訴  人  臺灣新竹地方法院檢察署檢察官
上  訴  人
即  被  告  丙○○
選任辯護人  周威君律師
上列上訴人因過失傷害案件，不服臺灣新竹地方法院95年度交易
字第21號，中華民國96年11月16日第一審判決（起訴案號：臺灣
新竹地方法院檢察署94年度偵字第6041號），提起上訴，本院判
決如下：
    主  文
上訴駁回。
    事  實
一、丙○○係新竹汽車客運股份有限公司之營業大客車司機，為
    從事駕駛業務之人。丙○○於民國94年4月22日下午6時30分
    許，駕駛車號FK-345號營業大客車，沿新竹市○○街由東往
    西方向行駛，行經東門街、民族路口內側車道遇紅燈管制號
    誌而暫停，本應注意汽車行駛時，駕駛人應注意車前狀況及
    兩車併行之間隔，且該路口交通繁忙，併排停車及違規右轉
    之車輛甚多，騎乘機車者常需往左偏始能行駛，而市區機車
    為數眾多，猶應注意需與同方向之機車保持相當之安全間隔
    ，並隨時採取必要之安全措施，而依當時天候晴、日間自然
    光線、路面乾燥、無缺陷、無障礙物、視距良好等情形，並
    無不能注意之情事，竟疏未注意，於管制號誌轉換為綠燈後
    通過該路口，適有原暫停在丙○○右前方機車待轉區○○○○○道）停等紅燈之乙○○（起訴書誤載為黃應婕、黃應捷
    ），騎乘車號HSV-839號重機車，並於座位前方機車腳踏板
    處加裝兒童座椅，搭載其子甲○○（民國91年1月31日生）
    ，於綠燈起步亦通過上開交岔路口之際，本應注意變換車道
    時，應先顯示方向燈光或手勢，及應讓直行車先行，並注意
    安全距離，竟疏未注意，為閃避其右側車輛，將所騎乘之上
    開機車往左偏駛至內、外側車道標線邊緣，致丙○○所駕駛
    之車號FK-345號營業大客車車頭右側前方方向燈附近葉子板
    ，與乙○○之機車左後照鏡發生擦撞，乙○○所騎乘之上開
    機車因而倒地，乙○○為免機車驟然倒地傷及幼子，勉力以
    雙手撐住機車龍頭，並以雙腳強力支撐身體，而受有左臀部
    挫傷、胸部拉傷、左腳踝挫傷等傷害；甲○○則因機車震動
    煞停致頭部前傾碰撞機車儀表板處而受有頭部外傷之傷害，
    嗣於同日晚上7時50分許，乙○○至東門街、中華路2段312
    巷口向新竹市警察局第二分局交通隊第二分隊丁○○○○備
    案，經警通知丙○○到案說明，始得悉上情。
二、案經乙○○、甲○○（由法定代理人乙○○提出告訴）訴由
    新竹市警察局第二分局報請臺灣新竹地方法院檢察署檢察官
    偵查起訴。
    理  由
一、有關後引證據，業經被告於原審同意作為證據，且觀其製作
    取得情形，並無違法或不當之狀況，依刑事訴訟法第159條
    之5規定，均有證據能力，合先敘明。
二、訊據上訴人即被告丙○○固不諱言：於前揭時、地，駕駛車
    號FK-345號營業大客車與告訴人乙○○所騎乘之車號HSV-83
    9號重機車發生擦撞，致告訴人所騎乘之上開重機車倒地受
    傷，而其所駕駛之營業大客車右側前燈附近留有約30至40公
    分刮痕等情，惟否認有何業務過失傷害犯行，辯稱：案發當
    時在路口內側車道即機車停等區後面停等紅燈，當時沒有看
    到告訴人在伊前面，等到燈號轉成綠燈，剛起步就看到告訴
    人騎機車從伊右後側，騎到伊的右邊，跟伊併排行駛，告訴
    人當時是騎在內外車道的分界線。綠燈行駛約20公尺左右，
    看到外側車道有車要切到內側車道，也就是要開到伊的前面
    去，告訴人的行進方向就被阻擋，就左偏，聽到叩叩二聲，
    告訴人跟要左轉的汽車發生擦撞後倒向公車，告訴人的車跟
    公車有擦撞，因此跌倒。被告在車道上正常行駛，對於本件
    車禍沒有過失。且當時告訴人穿厚的夾克還有穿牛仔褲也有
    戴安全帽，伊把告訴人扶起來時，衣服也沒有破，只有機車
    的照後鏡螺絲鬆掉，如果有受傷也不會那麼嚴重，最多只有
    手部受傷、腳部紅腫，且告訴人之子當時也沒有哭叫，如果
    有受傷的話應該不會這樣子云云。經查：
（一）有關被告於上開時地駕駛公車與告訴人所駕機車發生擦撞
      ，致告訴人受傷等情，業據告訴人於警詢偵訊及於原審證
      稱：當時是被左邊的車子撞到，只知道要閃右邊的車子，
      頭往右邊看立刻感覺左邊被撞一下被往前拖，車龍頭就順
      時針方向旋轉，沒有感覺右邊被撞到，被拖了一段時間後
      伊撐著車子慢慢的往右邊倒下等語（偵卷第5-6頁，第29
      頁，第39頁、原審卷一第183、184、186頁），核與被告
      於警詢，偵訊稱：告訴人從第一車道（即內側車道）撞擊
      伊右側車身然後兩個照後鏡都有鬆動，告訴人的車子往伊
      車身倒，撞擊部位為伊車身右前側前面。當時看到機車照
      後鏡有損害等語（偵查卷第8、39頁），大致相符，復有
      被告所駕駛之車號FK-345號營業大客車車頭右側前方葉子
      板之刮擦痕照片（偵查卷第17頁），現場圖、道路交通事
      故調查報告表（一）（二）各1份、車籍作業系統－查詢
      認可資料2紙及現場照片5幀（偵卷第13至20頁），馬偕紀
      念醫院新竹分院甲種診斷證明書2紙在卷可參（偵卷第12
      、32頁），此部份事實，堪予認定。
（二）被告辯稱：告訴人是與其右側車輛相撞，而後倒向公車乙
      節，為告訴人所否認，且觀諸被告所駕駛之車號FK-345號
      營業大客車車頭右側前方葉子板之刮擦痕照片（偵查卷第
      17頁），係長約30至40公分之表面淺層刮痕，方向為自右
      上往左下，力道前輕後重，若告訴人果係因遭右方車輛碰
      撞後倒向被告所駕駛之營業大客車，其與營業大客車之撞
      擊點應留下凹痕之撞擊痕跡，而非一定長度之刮擦痕，且
      依物理及力學原理，車體擦撞之初所產生之擦痕應最為輕
      微，隨著兩車接觸的面積增大及碰觸的時間拉長，漸次產
      生之刮痕應越來越明顯，而告訴人之機車碰撞後有倒地等
      情，亦為被告所自認，是刮痕之方向由前上往後下，核與
      機車受撞擊後逐漸倒下之情形互為吻合，是堪認：本件車
      禍應係被告駕駛之營業大客車右前葉子板擦撞告訴人所騎
      乘之機車左後照鏡等情，被告所辯，尚不可採。
（三）告訴人於警詢、偵訊稱：被告車就撞上伊背部、手、頭部
      ，或稱：撞到左後腰乙節等語（偵卷第5-6頁，第29頁）
      ，於原審稱：是機車手煞車遭撞等語，於本院或稱：是撞
      到機車後置物架等語，姑不論，所指前後不一，而本院於
      98年1月19日，勘驗拍攝比對告訴人上開機車與被告案發
      時所駕同型公車之相關狀況，有照片在卷可參（本院卷第
      197-226頁），並於同年2月5日再勘驗，結果為：1.機車
      後照鏡位置大約與偵查卷第17頁編號3照片所示公車右前
      方向燈後方擦痕相近。2.機車後置物架高度約在公車前保
      險桿附近，與公車右前燈下緣尚有一段距離等情（本院卷
      第234頁背面）。則告訴人所指：機車手煞車、機車後置
      物架遭撞擊等語，均與勘驗結果不符，不能採信。至於所
      指腰部、頭部或手部遭撞乙節，依比對照片所示（本院卷
      第219-223頁）：果上開身體部位遭撞，必是公車前保險
      桿先撞擊告訴人機車左後側。然案發當時採證照片所示（
      偵卷第17頁），公車前保險桿並無擦撞痕跡。是告訴人此
      部分所指，亦難採取。
（四）被告辯稱：告訴人當時並無受傷，方才離開，或稱：告訴
      人受傷應該沒有那麼嚴重，最多只有手部受傷、腳部紅腫
      ，且其子甲○○當時並沒有哭叫，如果有受傷應該不會這
      樣云云。經查：告訴人因本件車禍受有左臀部挫傷、胸部
      拉傷、左腳踝挫傷之傷害，告訴人之子甲○○受有頭部外
      傷之傷害等情，有馬偕紀念醫院新竹分院甲種診斷證明書
      2紙在卷可參（偵卷第12、32頁），被告所辯，不足採信
      。雖辯護人對診斷證明書有所質疑：然查：
  １、告訴人於本件車禍發生後之當日晚上11時18分許及94年4
      月24日晚上11時23分許，先後前往馬偕紀念醫院新竹分院
      急診外科求治，此有馬偕紀念醫院新竹分院95年8月2日馬
      院竹內系乙字第0950005793號函暨其所附告訴人病歷資料
      1份供參（見本院卷一81頁），觀諸告訴人於94年4月22日
      之急診病歷，在告訴人左膝及左腳踝處有標明2處受傷之
      面積，雖辯護人質疑急診病歷所標明告訴人受傷之位置係
      左膝而非左腳踝，然馬偕紀念醫院新竹分院急診醫學科醫
      師鄺炳昌於94年4月22日晚上11時18分許診治告訴人並填
      載急診病歷後，隨即於翌日（即23日）開據乙種診斷證明
      書確認告訴人受有左腳踝挫傷之傷害（原審卷二第57、71
      頁），診斷證明書既係醫師本於其專業診療之結果所開立
      ，尚難認係造假。又參以本件告訴人係跨坐在機車上，其
      所騎乘之機車遭被告所駕駛之營業大客車碰撞後向前拖行
      ，告訴人勢必使力抓緊龍頭穩住重心，以防止人、車倒地
      ，而此種情形所造成之手、胸部位拉挫傷、瘀青等，外觀
      上不易立即顯現查覺，並無悖常情，是其於車禍發生後2
      日，再次前往馬偕紀念醫院新竹分院急診外科求治，並主
      訴其受有左臀挫傷、胸部拉傷之情，而於原審稱：因為伊
      22日沒有脫衣服就去看診，車禍發生後回到家洗澡，才發
      現左臀、胸部拉傷，24日才去驗傷等語（見本院卷一第18
      9頁），尚非不可採，況觀諸該次急診病歷亦在人形圖左
      臀位置標明受傷面積（原審卷二第74頁），是告訴人因本
      件車禍受有左臀部挫傷、胸部拉傷、左腳踝挫傷之傷害等
      情，非不可採。
  ２、又告訴人之子甲○○於事故發生時係坐在告訴人所騎乘機
      車腳踏板上加裝之兒童座椅，面向前方，手扶著機車手把
      附近，被撞後告訴人有聽到其子甲○○尖叫，甲○○並稱
      有撞到機車龍頭一節，業據告訴人指訴在卷（原審卷一第
      191、201頁），觀諸告訴人之子於車禍發生當日晚上11時
      17分許至馬偕紀念醫院新竹分院急診外科求治之急診病歷
      ，其主訴撞到頭、有流鼻血，現已停止等情，此有馬偕紀
      念醫院新竹分院95年8月2日馬院竹內系乙字第0950005793
      號函暨其所附告訴人之子甲○○病歷資料供參（原審卷二
      第105頁），衡情，告訴人之子甲○○於車禍發生時年僅3
      歲，其所乘坐位置之高度恰與機車儀表板平行，突遭公車
      自後碰撞，實有可能因受驚嚇反應不及而往前傾之反射動
      作，是告訴人之子甲○○因本件車禍受有頭部外傷之傷害
      一節，亦堪認定。
綜上，辯護人之質疑，尚不可採。
（五）至告訴人指訴因本件車禍併受有頭部外傷、腦震盪後徵候
      群一節，經查，告訴人於事故發生時配戴安全帽，且並未
      倒地之事實，業據其陳述在卷，雖其於94年4月24日急診
      時自訴頭會痛等語，但也明白表示頭沒有撞到（原審院卷
      二第75頁），且於原審證稱：我不知道我的身體有沒有被
      被告的車撞到。等語（原審卷一第184頁），是尚難認告
      訴人因本件車禍受有頭部外傷之傷害，又告訴人於車禍發
      生後逾2月始至馬偕紀念醫院新竹分院神經外科就診，醫
      師並開立告訴人受有腦震盪後徵候群之傷害，此有94年7
      月1日馬偕紀念醫院新竹分院甲種診斷證明書1紙供參（偵
      卷第11頁），惟告訴人頭部既未遭撞擊，上開病名又係車
      禍後逾2月始行提出，且其前於93年10月4日另發生一起較
      為嚴重之車禍，業據其自承在卷（原審卷一第192頁），
      且有診斷證明書1紙在卷足憑（原審卷一第32頁），是其
      所提出之診斷證明書上記載受有頭部外傷、腦震盪後徵候
      群之傷害，尚難認係本件車禍所造成。至於告訴人於本院
      提出其就診資料等（本院卷第21-56頁），均無從為上開
      症狀係被告造成之認定。
（六）被告及辯護人均辯稱：是告訴人任意變換車道，被告並無
      過失乙節。按汽車行駛時，駕駛人應注意車前狀況及兩車
      併行之間隔，並隨時採取必要之安全措施，道路交通安全
      規則第94條第3項定有明文。被告以駕駛公車為業，事故
      地點為其載客執行業務所行經之路段，且每日行駛次數十
      分頻繁，猶應注意該路段鄰近新竹火車站、太平洋崇光百
      貨股份有限公司、東門國小及東門圓環，車輛往來頻繁，
      且道路並非十分寬敞，僅有2線道，亦未劃有機車專用道
      ，時有機車與汽車爭道之情形發生，此節並經證人即到場
      處理本件車禍事故之新竹市警察局第二分局交通隊第二分
      隊丁○○○○於偵查證述：新竹市○○○路段都是因為停
      車併排很嚴重，造成機車越過快車道而車禍等語（偵卷第
      38頁），且被告於偵訊自承：等綠燈時，告訴人機車在我
      右後方，綠燈亮，起步沒多久，告訴人機車鑽到二個車道
      中間等語（偵卷第28頁），顯見被告已明知告訴人機車與
      之併排行駛，雖告訴人騎乘機車變換車道，是有不當，為
      肇事主因，然被告亦應注意與併行之機車保持適當之安全
      間距，以防免危險發生，且觀諸肇事當時天候晴、日間自
      然光線、路面乾燥、無缺陷、無障礙物、視距良好等情，
      有道路交通事故調查報告表（一）附卷可稽（偵卷第14頁
      ），被告並無不能注意之情事，竟而疏未注意，以致肇事
      ，則被告對於本件車禍，為有過失，此由其於警詢稱：我
      拿二百元給她吃麵線等語（偵卷第8頁），益堪認定。否
      則若被告無過失，衡情，未向對方索償、請求慰藉，已屬
      客氣，何致主動給錢予對方？至於台灣省竹苗區車輛事故
      鑑定委員會固稱：經於97年3月12日與警員到案發現場勘
      驗，依現場刮地痕等跡證，足認黃車往左偏駛時，已進入
      內側車道與劉車發生撞擊。路權屬為丙○○。告訴人乙○○突然往左偏駛，丙○○無法防範，無肇事原因等語（本
      院卷第117-118頁），然查：該會於案發後三年，至現場
      勘驗，固屬辛勞，惟時過境遷，案發時所留跡證，是否仍
      存？已非無疑，且未會同當事人，單憑警方指述，能否正
      確還原案發當時狀況，殊堪懷疑。何況，依前所述，被告
      早知告訴人與之併排行駛，其自當注意，並非不能注意。
      是上開肇事報告，尚難採取。被告及辯護人此部份所辯，
      不足採信。
（七）至於台灣省車輛行車事故鑑定委員會、國立交通大學以本
      件跡證不足，而未能鑑定。均不足採為有利被告之依據。
（八）告訴人聲請再勘驗系爭車輛，或調取其所提診斷醫院資料
      ，或傳喚告訴人母親等，因事證已明，均無必要，附此敘
      明。
（九）告訴人指稱：被告提供勘驗車輛，非系爭公車，顯然偽造
      證據乙節，惟本院勘驗時，被告所提出者為與肇事公車同
      型之公車，有照片附卷可參，是告訴人此部份所指，亦有
      誤會。
綜上，被告所辯，不足採信，事證明確，被告業務過失傷害犯行
，堪以認定。
三、被告行為後，刑法95年7月1日起修正施行。與本案有關者，
    為刑法第33條第5款原規定：「罰金：一元以上。」，此次
    修正改為新台幣壹仟元。比較修正前後，自以修正前刑法第
    33條第5款之規定有利於被告。依刑法第2條第1項前段規定
    ，應適用行為時即修正前之刑法處斷。
四、核被告所為，係犯刑法第284條第2項前段之業務過失傷害罪
    。被告以一過失行為同時導致告訴人及其子甲○○等人之傷
    害，係一行為觸犯二罪名之想像競合犯，應依刑法第55條規
    定，論以一業務過失傷害罪。又被告犯罪時間係在94年4月
    22日，合於中華民國九十六年罪犯減刑條例第2條第1項第3
    款規定，應依法減其宣告刑2分之1。
五、原審已事證明確，適用依刑事訴訟法第299條第1項前段，刑
    法第2條第1項前段、第284條第2項前段，刑法第55條、修正
    前刑法第41條第1項前段，刑法施行法第1條之1（原審誤載
    罰金罰鍰提高標準條例第1條前段，應予更正）、修正前罰
    金罰鍰提高標準條例第2條，現行法規所定貨幣單位折算新
    臺幣條例第2條，中華民國九十六年罪犯減刑條例第2條第1
    項第3款、第7條，並爰審酌被告為從事駕駛業務之人，疏未
    注意兩車併行之間距，致告訴人及其子甲○○受有傷害，未
    與告訴人達成民事和解，及被告犯後態度，告訴人騎乘機車
    任意變換車道，對於本件車禍之發生亦有過失等一切情狀，
    量處拘役四十日，依法減為拘役二十日。並比較易科罰金新
    舊法，依修正前刑法第41條第1項前段之規定，諭知易科罰
    金之折算標準。認事用法，均無不當。被告上訴猶否認犯行
    ，檢察官循告訴人請求上訴略以：撞擊點為機車車尾（按即
    置物架），告訴人身體確實遭撞，煞車把手亦遭撞等語，均
    無理由，應予駁回。
據上論斷，應依刑事訴訟法第368條，判決如主文。
本案經檢察官賴俊雄到庭執行職務。
中    華    民    國    98    年    3     月    13    日
                  刑事第十八庭審判長法  官  吳鴻章
                                    法  官  陳健順
                                    法  官  周政達
以上正本證明與原本無異。
不得上訴。
                                    書記官  廖純瑜
中    華    民    國    98    年    3     月    13    日
附錄：本案論罪科刑法條全文
中華民國刑法第284條第2項
從事業務之人，因業務上之過失傷害人者，處一年以下有期徒刑
、拘役或一千元以下罰金，致重傷者，處三年以下有期徒刑、拘
役或二千元以下罰金。


司法院資訊處製作；財團法人民間司法改革基金會備份。
